ACORDAO-COMPLETO-2532960

ACÓRDÃO 2420/2022 ATA 13/2022 - PRIMEIRA CÂMARA

VISTOS, relatados e discutidos estes autos de pensão militar concedida pelo Comando do Exército,
ACORDAM os Ministros do Tribunal de Contas da União, reunidos em sessão da Primeira Câmara, diante das razões expostas pelo relator, com fundamento no art. 71, inciso III, da Constituição Federal e nos arts. 1º, inciso V, 39, inciso II, e 45 da Lei 8.443/1992, em:
9.1. considerar ilegal o ato de pensão de interesse da sra. Nilce Máximo Leventi, recusando seu registro;
9.2. dispensar o ressarcimento das quantias indevidamente recebidas, em boa-fé, pela interessada, consoante o Enunciado 106 da Súmula de Jurisprudência deste Tribunal;
9.3. determinar ao Comando do Exército que:
9.3.1. faça cessar, no prazo de 15 (quinze) dias, contado a partir da ciência desta deliberação, os pagamentos decorrentes do ato impugnado, sob pena de responsabilidade solidária da autoridade administrativa omissa, consoante disposto nos arts. 71, inciso IX, da Constituição Federal e 262 do RITCU;
9.3.2. dê ciência desta deliberação à sra. Nilce Máximo Leventi, alertando-a de que o efeito suspensivo proveniente da interposição de eventuais recursos, caso não providos, não a exime da devolução dos valores indevidamente percebidos após a notificação;
9.3.3. envie a esta Corte de Contas, no prazo de 30 (trinta) dias, por cópia, comprovante de que a interessada teve ciência desta deliberação; e
9.4. esclarecer à unidade de origem, com supedâneo no art. 262, § 2º, do RITCU, que a concessão considerada ilegal poderá prosperar mediante a emissão e o encaminhamento a este Tribunal de novo ato concessório, escoimado da irregularidade apontada nestes autos.

Apreciação, para fins de registro, de pensão militar concedida pelo Comando do Exército.

Primeira Câmara

Comando do Exército

3. Interessado: Nilce Máximo Leventi (XXX.018.301-XX)

13.1. Ministros presentes: Walton Alencar Rodrigues (Presidente), Benjamin Zymler (Relator) e Vital do Rêgo.
13.2. Ministro-Substituto convocado: Augusto Sherman Cavalcanti.
13.3. Ministro-Substituto presente: Weder de Oliveira.

BENJAMIN ZYMLER

Adoto como relatório, com os ajustes de forma pertinentes, a instrução elaborada no âmbito da Secretaria de Fiscalização de Integridade de Atos e Pagamentos de Pessoal e de Benefícios Sociais (Sefip) , a qual contou com a anuência dos dirigentes da unidade técnica e do representante do Ministério Público junto ao Tribunal de Contas da União (MP/TCU) :
	"INTRODUÇÃO
	1. Trata-se de ato de pensão militar, submetido, para fins de registro, à apreciação do Tribunal de Contas da União (TCU) , de acordo com o art. 71, inciso III, da Constituição Federal.  O ato foi cadastrado e disponibilizado ao TCU por intermédio do Sistema e-Pessoal, na forma do art. 2º e 4º da Instrução Normativa TCU 78/2018.
	EXAME TÉCNICO
	Procedimentos aplicados
2.	Os procedimentos para exame, apreciação e registro de atos de pessoal encontram-se estabelecidos na Instrução Normativa TCU 78/2018 e na Resolução TCU 206/2007.
	[...]
	Exame das Constatações
		9. Ato: 72805/2019 - Inicial - Interessado (a) : ARISTOS NICOLA LEVENTI - CPF: XXX.227.327-XX
		9.1. Beneficiário: NILCE MÁXIMO LEVENTI - CPF: XXX.018.301-XX - Cônjuge
		9.2. Parecer do Controle Interno: considerar o ato Legal.
		9.3. Constatações e análises: 
		9.3.1. O motivo da reforma é incompatível com o fundamento constitucional/legal da reforma informado.
		a. Justificativa do gestor de pessoal: o militar em questão, Major ÁRISTOS NICOLA LEVENTI, foi reformado a partir de 26 ABR 01, de acordo com o inciso II do art. 106; o inciso V do art. 108; e o § 1º do art. 110 da Lei 6.880/1980, por ter sido julgado 'Incapaz definitivamente para o serviço do Exército, Inválido'. Ato julgado legal pelo TCU em sessão de 8 NOV 05. Gestor anexou os seguintes documentos: Portaria 988-DGP/DIP-S1, de 14 NOV 01-Documento oficial.
		b. Análise do controle interno: justificativa do gestor esclarece pendência.
		c. Análise da equipe técnica: legal
		Pela leitura do ato de concessão militar e seus anexos, verifica-se que o militar foi reformado de acordo com o inciso II do art. 106; o inciso V do art. 108; e o § 1º do art. 110 da Lei 6.880/1980, por ter sido julgado 'Incapaz definitivamente para o serviço do Exército, Inválido'.
		9.3.2. Indício encontrado para o beneficiário NILCE MÁXIMO LEVENTI, de CPF XXX.018.301-XX - tipo de indício: acumulação ilegal de pensão militar com mais de um benefício ou vencimento (permitida a acumulação com apenas um outro benefício ou vencimento) , situação: EM MONITORAMENTO.
		a. Justificativa do gestor de pessoal: não há. Verificação efetuada no âmbito do TCU.
		b. Análise do controle interno: não há. Verificação efetuada no âmbito do TCU.
		c. Análise da equipe técnica: ilegal
		Pesquisas aos sistemas internos do TCU identificaram que a Sra. NILCE MÁXIMO LEVENTI, beneficiária da pensão instituída por ARISTOS NICOLA LEVENTI, acumula a pensão militar instituída por seu marido, uma pensão pelo INSS e outra pensão junto ao Ministério da Saúde.
		Trata-se de situação que não encontra amparo na legislação. O art. 29 da Lei 3.765/1960, com redação dada pela Medida provisória 2.215-10/2001, assim dita:
		'Art. 29. É permitida a acumulação:
		I - de uma pensão militar com proventos de disponibilidade, reforma, vencimentos ou aposentadoria;
		II - de uma pensão militar com a de outro regime, observado o disposto no art. 37, inciso XI, da Constituição Federal.'
		Seria permitida, portanto, a acumulação da pensão militar com outra pensão, não os três benefícios simultaneamente. Por essa razão, entende-se que o ato de ARISTOS NICOLA LEVENTI deva ser julgado ilegal e negado o seu registro.
	9.4. O quadro resumo de ocorrências e, quando for o caso, o detalhamento da norma legal e da jurisprudência para as inconsistências acima elencadas encontra-se no anexo II dessa instrução.
		9.5. Encaminhamento do ato: 
		9.5.1. considerar ILEGAL e recusar registro do ato de pensão militar de ARISTOS NICOLA LEVENTI do quadro de pessoal do órgão/entidade COMANDO DO EXÉRCITO, com base nos arts. 71, inciso III, da Constituição Federal; 1º, inciso V, e 39, inciso II, da Lei 8.443/1992; e 260, § 1º, do Regimento Interno;
		9.5.2. com fulcro no art. 262, caput, do Regimento Interno deste Tribunal, determinar ao órgão/entidade COMANDO DO EXÉRCITO que: 
		a. dispense a devolução dos valores indevidamente recebidos de boa-fé até a data da ciência do órgão/entidade COMANDO DO EXÉRCITO do acórdão que vier a ser proferido, com base no Enunciado 106 da Súmula da Jurisprudência do TCU;
		b. dê ciência, no prazo de quinze dias, contados da notificação, do inteiro teor desta deliberação (a) o interessado (a) , alertando-o (a) de que o efeito suspensivo proveniente da interposição de eventuais recursos junto ao TCU não o (a) exime da devolução dos valores percebidos indevidamente, caso o recurso não seja provido;
		c. apresente ao beneficiário o direito à opção entre os cargos/proventos acumulados ilegalmente com a pensão militar/reforma para que tal situação se enquadre no que prescreve o art. 29 de Lei 3.765/1960; e
		d. informe o teor do acórdão que vier a ser prolatado, encaminhando ao TCU, no prazo de trinta dias, comprovante da data de ciência pelo (a) interessado (a) , nos termos do art. 4º, § 3º, da Resolução TCU 170/2004.
		CONCLUSÃO
		10. A abrangência e a profundidade das verificações levadas a efeito fundamentam convicção de que o ato 72805/2019 pode ser apreciado pela ilegalidade, em razão das irregularidades apontadas no item 'Exame das Constatações' desta instrução, que representam afronta à legislação e à jurisprudência de referência
		PROPOSTA DE ENCAMINHAMENTO
		11. Ante o exposto, com fundamento no art. 71, inciso III, da Constituição Federal, nos arts. 1º, inciso V, e 39, incisos I e II, da Lei 8.443/1992 e no art. 260 do Regimento Interno do Tribunal de Contas da União, propõe-se: 
		11.1. considerar ILEGAL e recusar registro do ato de pensão militar de ARISTOS NICOLA LEVENTI do quadro de pessoal do órgão/entidade COMANDO DO EXÉRCITO, com base nos arts. 71, inciso III, da Constituição Federal, 1º, inciso V, e 39, inciso II, da Lei 8.443/1992 e 260, § 1º, do Regimento Interno;
		11.2. com fulcro no art. 262, caput, do Regimento Interno deste Tribunal, determinar ao órgão/entidade COMANDO DO EXÉRCITO que: 
		11.2.1.	dispense a devolução dos valores indevidamente recebidos de boa-fé até a data da ciência do órgão/entidade COMANDO DO EXÉRCITO do acórdão que vier a ser proferido, com base no Enunciado 106 da Súmula da Jurisprudência do TCU;
		11.2.2. apresente ao beneficiário o direito à opção entre os cargos/proventos acumulados ilegalmente com a pensão militar/reforma para que tal situação se enquadre no que prescreve o art. 29 de Lei 3.765/1960;
		11.2.3.	dê ciência, no prazo de quinze dias, contados da notificação, do inteiro teor desta deliberação (a) o interessado (a) , alertando-o (a) de que o efeito suspensivo proveniente da interposição de eventuais recursos junto ao TCU não o (a) exime da devolução dos valores percebidos indevidamente, caso o recurso não seja provido; e
		11.2.4. informe o teor do acórdão que vier a ser prolatado, encaminhando ao TCU, no prazo de trinta dias, comprovante da data de ciência pelo (a) interessado (a) , nos termos do art. 4º, § 3º, da Resolução TCU 170/2004.
		É o relatório.

não há.

Procurador Marinus Eduardo De Vries Marsico

PENSÃO MILITAR. ACUMULAÇÃO DE MAIS DE DUAS RENDAS ORIUNDAS DOS COFRES PÚBLICOS. ILEGALIDADE. NEGATIVA DE REGISTRO. DETERMINAÇÕES.

PENSÃO MILITAR (PMIL)

Em exame, pensão militar concedida pelo Comando do Exército à sra. Nilce Máximo Leventi, cônjuge do sr. Aristos Nicola Leventi.
2.	De acordo com as informações constantes dos autos, o instituidor, graduado na ativa como Major, foi para a reserva em 1984, passando, desde então, a perceber proventos vinculados ao soldo de Tenente-Coronel.
3.	Posteriormente, foi reformado em abril de 2001, com fundamento nos arts. 106, inciso II, 108, inciso V, e 110, § 1º, da Lei 6.880/1980 (Estatuto dos Militares) , por ter sido julgado "incapaz definitivamente para o serviço do Exército, inválido". Seus proventos foram definidos com base no soldo de grau hierárquico superior, a saber, Coronel.
4.	Transcreve-se, por oportuno, os dispositivos da Lei 6.880/1980 (Estatuto dos Militares) acima citados, na redação vigente à época:
"Art. 106. A reforma será aplicada ao militar que:
[...]
II - for julgado incapaz, definitivamente, para o serviço ativo das Forças Armadas;"
"Art. 108. A incapacidade definitiva pode sobrevir em consequência de:
[...]
V - tuberculose ativa, alienação mental, neoplasia maligna, cegueira, lepra, paralisia irreversível e incapacitante, cardiopatia grave, mal de Parkinson, pênfigo, espondiloartrose anquilosante, nefropatia grave e outras moléstias que a lei indicar com base nas conclusões da medicina especializada; e"
"Art. 110. O militar da ativa ou da reserva remunerada, julgado incapaz definitivamente por um dos motivos constantes dos incisos I e II do art. 108, será reformado com a remuneração calculada com base no soldo correspondente ao grau hierárquico imediato ao que possuir ou que possuía na ativa, respectivamente. 
§ 1º Aplica-se o disposto neste artigo aos casos previstos nos itens III, IV e V do artigo 108, quando, verificada a incapacidade definitiva, for o militar considerado inválido, isto é, impossibilitado total e permanentemente para qualquer trabalho."  (g. n.) 
5.	O ato de concessão de reforma foi julgado legal por este Tribunal em 8/11/2005.
6.	A Sefip propugna a negativa de registro do ato ora sob exame em face da cumulação, por parte da sra. Nilce Máximo Leventi, da pensão militar com outras duas fontes de renda provenientes dos cofres públicos, em desacordo com a norma de regência.
7.	O MP/TCU põe-se de acordo.
8.	Acompanho as conclusões dos pareceres, por seus fundamentos.
9.	A Lei 3.765/1960, em seu art. 29, com a redação dada pela Medida Provisória 2.215-10/2001, vigente quando do óbito do militar (setembro de 2015) , não admite a cumulação de pensão com mais de uma outra fonte de renda proveniente dos cofres públicos:
"Art. 29.  É permitida a acumulação: 
I - de uma pensão militar com proventos de disponibilidade, reforma, vencimentos ou aposentadoria;  
II - de uma pensão militar com a de outro regime [...]".
10.	Destarte, a situação da beneficiária é irregular, porquanto, segundo informou a Sefip, há o acúmulo da pensão militar instituída por seu marido com uma pensão pelo INSS e outra junto ao Ministério da Saúde.
11.	Naturalmente, a pensão poderá prosperar, tal qual se apresenta, na hipótese de renúncia da sra. Nilce Máximo Leventi a uma das outras duas fontes públicas de renda que possui. Caso contrário, novo ato deverá ser editado, com a exclusão de seu nome do rol de beneficiárias. 
	Diante do exposto, voto no sentido de que este Colegiado adote a deliberação que ora submeto a sua apreciação.
TCU, Sala das Sessões, em 3 de maio de 2022.
BENJAMIN ZYMLER 
Relator